【裁判字號】    97,訴,2156
【裁判日期】    980924
【裁判案由】    給付報酬
【裁判全文】
臺灣臺中地方法院民事判決  97年度訴字第2156號
原      告  戊○○
被      告  祭祀公業林攀
兼法定代理
人          甲○○
共同訴訟代
理人        蕭顯榮律師
被      告  丙○○
            乙○○
兼共同訴訟
代理人      丁○○
當事人間請求給付服務報酬事件，本院於98年9月10日言詞辯論
終結，判決如下：
    主    文
被告祭祀公業林攀應給付原告新台幣參拾柒萬元。
訴訟費用新台幣陸仟壹佰柒拾元由被告祭祀公業林攀負擔新台幣
肆仟零伍元，餘由原告負擔。
本判決得假執行。
    事實及理由
甲、程序方面：
一、按訴狀送達後，原告不得將原訴變更或追加他訴，但擴張或
    減縮應受判決事項之聲明者，不在此限，民事訴訟法第255
    條第1項第3款定有明文。本件原告起訴時，原列被告為甲○○、乙○○、丁○○、丙○○等四人，並聲明：「被告甲○○、乙○○、丁○○、丙○○應分別給付原告新台幣（下同
    ）243,046元、41,954元、222,069元、62,931元。」，嗣於
    審理中，追加祭祀公業林攀為備位被告，並減縮及追加聲明
    為：「(一)先位聲明：被告甲○○、丙○○、丁○○、乙○○
    應分別給付原告157,76 6元、40,850元、144,150元、27,23
    4元。(二)備位聲明：被告祭祀公業林攀應給付原告37萬元。
    」，核屬減縮應受判決事項之聲明及追加主觀備位之訴，依
    前揭規定，自應准許，先予敘明。
二、次按有權利能力者有當事人能力，民法第40條第l項定有明
    文。又於96年l2月12日公布，於97年7月l日起施行之祭祀公
    業條例第21條則規定：本條例施行前已存在之祭祀公業，其
    依本條例申報，並向直轄市、縣（市）主管機關登記後，為
    祭祀公業法人。本條例施行前已核發派下全員證明書之祭祀
    公業，視為已依本條例申報之祭祀公業，得逕依第25條第1
    項規定申請登記為祭祀公業法人。祭祀公業法人有享受權利
    及負擔義務之能力。祭祀公業申請登記為祭祀公業法人後，
    應於祭祀公業名稱之上冠以法人名義。本院揆之前揭條例規
    定，僅係令於祭祀公業條例施行前已存在之祭祀公業，得為
    申報、為法人登記，如已取得派下員者得逕為法人登記，但
    非強制祭祀公業為法人登記，即非謂祭祀公業不為法人登記
    ，可遽認其無權利能力。又最高法院97年度第2次民事庭會
    議決定，亦以：「就祭祀公業條例施行後，以祭祀公業為當
    事人者，法院作裁判書，於祭祀公業尚未登記為法人者，
    ----應按非法人團體之例，載為某祭祀公業，並列管理人為
    其法定代理人」，故本件原告追加被告祭祀公業林攀為備位
    被告，縱使其尚未具備法人資格，亦屬非法人團體，仍有當
    事人能力，原告於本院審理時更正備位被告為「祭祀公業林
    攀」，並列管理人甲○○為其法定代理人，依前揭說明，起
    訴即屬合法，被告抗辯被告祭祀公業林攀無當事人能力云云
    ，顯有誤會，不足採認。
乙、實體方面：
一、原告起訴主張：
  (一)按被告甲○○、丙○○、丁○○、乙○○四人（下稱被告甲○○等四人）於民國（下同）91年4月30日與原告簽訂祭祀
    公業林攀委任契約書（下稱系爭契約書）。就該合約內容第
    3條言明：報酬之給付—若原告將土地坐落台中縣大里市○○段296地號（重測後為大里市○○段8地號），建，3152.
    45平方公尺，全，辦妥移轉登記予被告指定私人名下，則取
    得土地人應即給付原告合計357萬元，以為原告之業務報酬
    。惟被告等尚有餘款37萬元迄今尚未給付。依土地取得比例
    計算：被告甲○○指定登記林堯振3152分之448、林承宏315
    2分之448、林殷正3152分之448，三人合計3152分之1344 ，
    應給付157,766元；被告乙○○指定登記林憲儀3152分之116
    、林玉婉3152分之116人，二人合計3152分之232，應給付27
    ,234 元。被告丁○○指定登記林禎祥3152分之246、林文吉
    3152分之982，二人合計3152分之1228，應給付144,150 元
    ；被告丙○○將所登記持分出售予鍾秋菊3152分之103、林
    靖淳3152分之245，合計3152分之348，應給付40,850元。原
    告現以完成委任事項，經原告屢次催討，被告等均拒絕給付
    尾款，原告爰依系爭契約書第3條之規定，請求被告等給付
    。
  (二)又原告於91年接獲被告等委任事宜時，祭祀公業林攀尚未有
    合法之派下員及管理人。是故，當時簽訂系爭委任契約時之
    報酬給付係以立契人為法律行為人。惟經原告協助辦理清理
    委任完成，並推選出被告甲○○為管理人時，被告等即將全
    數委任報酬交付被告甲○○保管，以為日後給付之需。今原
    告請求就被告等人在先順位請求為無理由時，請就後順位被
    告祭祀公業林攀為被請求權人。
  (三)對被告抗辯之陳述：
  (1)被告祭祀公業林攀負有給付委任報酬之義務：
    本件祭祀公業清理前，祭祀公業管理人尚未產生，所以原告
    跟派下員個別訂立委任契約，當時派下員11人，依據祭祀公
    業派下員大會是最高權利機構，只要有過半數派下員決議就
    可以執行，所以原告跟超過半數之派下員訂立系爭委任契約
    ，於祭祀公業成立後，管理人及派下員會議有追認本件委任
    契約，並作成會議紀錄，所以委任關係存在於原告與祭祀公
    業間，是被告祭祀公業林攀應給付本件委任報酬。
  (2)系爭委任契約業經祭祀公業追認：
    本件於91年4月30日，被告祭祀公業林攀之管理人甲○○未
    被選任前，有派下員甲○○、丙○○、丁○○、林永志、林
    坤巖、乙○○等與原告簽訂系爭委任契約書，並於92年1月
    14 日派下員大會（當日出席人數已達法定人數）提案五：
    通過追認決議支付清理代書費用（見證物一）。所以非被告
    所謂為無權代理，祭祀公業不予追認未經祭祀公業追認云云
    ，原告自得對被告等為之請求報酬
  (3)原告已完成委任事項，被告不得以原告漏列派下員及將地上
    物補償費誤給付予林錦明之理由，拒絕給付剩餘報酬：
    雙方委任契約訂定之目的係就委任辦理祭祀公業林攀所有
      土地之清理移轉登記。因祭祀公業林攀年代久遠，派下權
      屬不明，原管理人林順隆業已死亡。需透過合法之程序，
      重新向主管機關提出申報，取得合法之派下全員證明書（
      含派下全員系統表、派下員名冊、土地清冊），並重新推
      選管理人，即是所謂的清理。而移轉登記係將土地從原先
      祭祀公業名稱移轉予被告指定私人名下。是故，原告於辦
      妥土地移轉登記完成時，契約委任業已完成，被告應即給
      付全部報酬價款，被告一味以涉及派下權之訴，主張尚未
      完成，恐有誤解契約原旨。
    本件按委任契約書內容第3條之規定，原告將土地辦妥移
      轉之被告指定私人名下時，被告應即給付所有款項。今被
      告以本件有其他利害關係人提起派下員確認之訴為由，拒
      絕給付，應屬無理由。概此乃不同之兩回事。原告係根據
      管理人甲○○（亦是被告）及過半數派下員之同意所領取
      報酬之費用。與被告等公業內部派下人數之多寡應無直接
      之關係。有影響只是其內部分配之事宜，與經辦費用之給
      付無關。至於第三人林飛鵬等人提起派下員確認之訴，即
      使經判定有派下員資格，其仍可循求其他法律途徑救濟，
      與目前報酬之給付，並無直接關係。
    又訴外人林飛鵬等13人，原告受理委任之時，即忠於被告
      之委託，明白告知其非為派下員。原告僅善盡受任之職責
      ，據以申報。即便目前派下員確認之訴中，被告仍極力否
      定其具有派下權，況且將來其是否真正具派下權，亦僅內
      部財產分配多寡之問題，非直接影響經辦報酬費。
    再者，林离列為設立人亦根據當時申報人甲○○所提供資
      料而為申報其為派下員。今如否定林逢狀等為派下員，價
      金不願分配，應另提確認其派下權不存在之訴，原告申報
      當時乃根據其意所辦理，無被告所言損及權益。
    另地上物補償費完全依據被告派下大會之決議執行（見被
      告所提92年度派下員大會會議紀錄，提案討論四內容），
      會中決議另給付訴外人林錦明代表取得土地價金分配款76
      萬元，乃因被告向原告說明其祖先於系爭土地上尚有殘餘
      四根樑柱存在，為清理順利，所做出之補償協議，況且係
      經派下大會同意通過給付，原告是照委任事項辦理。今被
      告卻百般一味以無正當之理由推延，藉任何不同之理由不
      願給付尾款。況且，被告等人於該土地上皆蓋有房屋，地
      上物該補償誰？應比原告來得更為清楚。當初若知悉林錦
      清需給付建物補償，何以未於派下大會上明白告知。現卻
      以此拿來當拒付尾款之理由，顯屬無據。
    綜上，本件原告已依約完成委任人之指示，有關派下員資
      料之搜集、整理、申請、取得派下全員證明書、辦理所有
      權移轉登記協助，價金分配及地上物之補償、會議召開等
      ，已盡善良管理人之注意責任。其土地之處分亦按土地法
      34條之1之規定（非原告所稱需依民法第828條之規定）為
      合法處分。而訴外人林飛鵬等人，被告並不承認其有派下
      權之存在，不符合委任契約第7條之相關規定：經過半數
      派下員同意其為派下員時，原告應辦理補列派下員相關手
      續之規定，所以本件原告並無辦理補列之必要。
  (四)聲明：(1)先位聲明：被告甲○○、丙○○、丁○○、乙○○
    應分別給付原告157,766元、40,850元、144,150元、27,234
    元。(2)備位聲明：如主文第1項所示。
二、被告則以：
  (一)被告甲○○、祭祀公業林攀部分：
  (1)被告並不負有給付委任報酬之義務：
    依民法第103條第1項、第170條第1項規定。原告於91年4月
    30日分別與被告甲○○、丙○○、丁○○、林永志訂立之祭
    祀公業林攀委任契約書，該被告等未經被告祭祀公業林攀授
    與代理權，該契約對本人不發生效力。被告祭祀公業林攀亦
    不予以追認。則原告自不得依據系爭委任契約對被告祭祀公
    業林攀等為本件之請求。
  (2)原告尚未完成委任事務，被告得拒絕給付剩餘報酬：
    按委任人處理委任事務，應依委任人之指示，並與處理自
      己事務為同一之注意。其受有報酬者，應以善良管理人之
      注意為之（民法第535條）。設系爭委任契約合法成立，
      則原告應辦理之事務為：有關派下員資料之搜集、整理、
      申請，取得派下員證明書及公業土地所有權移轉登記，出
      售公業土地價金之分配、地上物之補償、會議召開之討論
      等。查公業土地為派下員之公同共有。公同共有物之處分
      及其他權利行使，除法律另有規定外，應得公同共有人全
      體之同意（民法第828條第3項）。因此為辦理系爭公業土
      地之所有權移轉，原告應就祭祀公業林攀全體派下員取得
      派下員證明書，並經全體派下員之同意，處分系爭公業土
      地始屬合法，且始屬其對委任事務已盡善良管理人之注意
      責任，而有請求報酬之權利。乃原告漏列林飛鵬、林坤村
      、林祐吉、林岳豐、林文進、林森江、林定群、林德裕、
      林珠晃、林俊雄、林俊生、林東森、林錦明等十三人派下
      員未申請及取得派下員證明書，均經上開十三人訴請其祭
      祀公業林攀派下權存在，並經台灣台中地方法院、台灣高
      等法院台中分院判決上開十三人就祭祀公業林攀派下權存
      在有案（台中地院97年度訴字第2301號及台中高分院98年
      度上字第129號）。微論原告已違反委任契約書第7條後段
      約定，仍末繼續辦理補列派下員事務，且其未盡善良管理
      人之注意義務，僅將部分派下員取得派下員證明書，蒙混
      為全體派下員而違法過戶系爭土地與買受人，係違法之處
      分，何能謂為其受任辦理之事務之委任關係已終止及已明
      確報告顛未而得請求給付報酬。
    再查系爭坐落台中縣大里市○○段296地號土地上有訴外
      人林錦清所有之房屋，林錦清已死亡，由其子林森江、林
      定群繼承。原告未向林森江、林定群支付地上物補償費，
      竟誤該地上物為林錦明所有，而將補償費付與非地上物所
      有人之林錦明。原告既仍未付清補償費，依民法第548條
      第1項規定，亦不得請求報酬。
  (二)被告丙○○、乙○○、丁○○部分：
    系爭委任契約是我們親自簽名的沒錯。對於系爭契約書之真
    正不爭執。
  (三)均聲明：原告之訴駁回。
三、兩造經法院整理並簡化爭點，其結果如下：
(一)兩造不爭之事項：
  (1)東陽祭祀公業顧問中心為原告所獨資之事業，原告於91年4
    月30日與被告甲○○、丙○○、丁○○、91年5月2日與被告
    乙○○分別簽定祭祀公業林攀委任契約書。其中第三條報酬
    之給付約明：「甲方（即被告）同意依如後附表所示，若乙
    方（即原告）將系爭土地辦妥移轉登記予甲方指定私人名下
    （指承買者），則取得土地人應給付乙方合計357萬元（依
    取得比例分擔），以為乙方經辦本案之業務報酬」。
  (2)被告等人迄今已給付原告300萬元報酬，尚有37萬元未給付
    。
  (3)系爭土地依被告等人指定移轉所有權之應有部分比例如附表所
    示。
(二)兩造爭執之事項：
  (1)被告何人負有給付委任報酬之義務？
  (2)原告受委任義務為何？被告得否以原告漏列派下員及將地上
    物補償費誤給付予林錦明之理由，拒絕給付剩餘報酬？
  (3)被告抗辯系爭委任契約為無權代理，祭祀公業不予追認，是
    否有理由？
四、本院得心證之理由：
  (一)原告主張：東陽祭祀公業顧問中心為原告所獨資之事業，原
    告於91年4 月30日與被告甲○○、丙○○、丁○○、91年5
    月2日與被告乙○○分別簽定祭祀公業林攀委任契約書，其
    中第三條報酬之給付約明：「甲方（即被告）同意依如後附
    表所示，若乙方（即原告）將系爭土地辦妥移轉登記予甲方
    指定私人名下（指承買者），則取得土地人應給付乙方合計
    357萬元（依取得比例分擔），以為乙方經辦本案之業務報
    酬」等情，業為兩造所不爭，故應堪採信。又被告祭祀公業
    林攀於92年1月14日召開第一次派下員大會，決議通過選任
    被告甲○○為被告祭祀公業林攀之管理人，且決議由出售祭
    祀公業土地所得支付本件原告辦理祭祀公業清理之委任報酬
    357萬元等情，亦有原告提出之會議紀錄影本在卷足憑；另
    被告即被告祭祀公業林攀之管理人甲○○於本院到庭陳稱：
    「當初我們訂系爭委任契約要給付原告357萬元之報酬如下
    ：(一)市公所核發派下員證明文件時，就給付原告200萬元。
    (二)157萬元是在祭祀公業土地處分出售給第三人，並經移轉
    登記完畢後，將來賣出之價金分配給派下員後才給付，現在
    已經給他100萬元。另外原告同意從他這些報酬扣取20 萬元
    給地上物所有權人林慶福，我已經以管理人之身分給付給林
    慶福，所以只剩下37萬元。（法官問：剩餘37萬元為何不給
    付給原告？）因為原告尚未完成委任的業務，例如林錦明的
    部分到底是分配款或是補償款原告沒有辦理妥當，造成林錦
    明後來告祭祀公業確認他有派下員，所以我們拒絕給付37萬
    元。---- （法官問：原告收受200萬元、100萬元的時候祭
    祀公業的土地有無移轉給第三人？）200萬元的時候還沒有
    移轉完成。」等語，本院審酌被告甲○○四人與原告分別簽
    訂之前揭契約內容，均約定於系爭土地移辦妥所有權移轉登
    記予被告甲○○四人指定者後，始應給付原告承攬報酬，然
    而被告祭祀公業林攀於出售其名下土地尚未完成移轉登記前
    ，即已依前揭會員大會決議給付原告200萬元報酬，足見被
    告祭祀公業林攀確實依前揭派下員大會決議「由出售土地款
    支付原告委任報酬357萬元」之內容，而先後給付原告200萬
    元、100萬元，故原告主張其與被告甲○○四人所簽訂之個
    別契約，乃屬被告祭祀公業林攀尚未清理時，由被告即派下
    員甲○○四人代理祭祀公業與原告簽約，於祭祀公業成立後
    ，已經被告祭祀公業林攀決議追認同意給付原告357萬元委
    任報酬等情，應堪採信。被告祭祀公業林攀抗辯從未追認前
    揭無權代理法律行為云云，顯與原告所提出會議紀錄影本內
    容不符，不足採信。從而本件被告祭祀公業林攀既已追認同
    意給付原告前揭委任報酬，即負有給付原告本件委任報酬之
    義務。原告先位請求被告甲○○四人分別給付委任報酬，即
    無理由，本院自應審酌原告之備位請求。
  (二)被告祭祀公業林攀雖抗辯：原告漏列派下員及將地上物補償
    費誤給付予林錦明，其自得拒絕給付剩餘報酬等情，惟查：
  (1)原告受委任辦理祭祀公業清理業務，有關祭祀公業派下員資
    料，有賴被告甲○○等派下員提供。本件被告甲○○於87年
    間訴外人林逢狀之母林貴蘭向台中縣大里市公所申請變更「
    祭祀公業林攀」之管理人時，被告甲○○、丙○○與訴外人
    林坤泉曾提出異議，而原告於91年受本件委任時，對前揭變
    更及異議之過程並不知情等情，業經原告及被告甲○○於本
    院96年度易字第803號、台灣高等法院台中分院97年度上易
    字第428號偽造文書案件供述明確，此有前揭判決影本在卷
    足參。另曾任祭祀公業管理人之林阿池，其後代子孫林錦明
    等13人曾對祭祀公業提起確認派下權存在訴訟，被告祭祀公
    業林攀於該訴訟中抗辯：祭祀公業設立人林牛死亡後，因其
    子順隆年幼而無法管理公業，乃委由林牛之堂兄弟林阿池管
    理，阿池於順隆成年後，方將公業交還順隆管理云云，並否
    認林錦明等13人之派下權等情，亦有台灣高等法院台中分院
    98年度上字第129號民事判決書影本1份為證，足見被告祭祀
    公業林攀亦否認林錦明等13人之派下權存在。本院審酌上情
    ，認原告依被告甲○○等人提供資料辦理祭祀公業清理業務
    ，對何人應為派下員並無審認之權利，因被告甲○○否認林
    阿池之子孫林錦明等13人有派下員資格，原告未將該13人列
    為派下員，即難認原告尚未完成委任事務，被告前揭抗辯，
    為無理由。
  (2)又原告於被告祭祀公業林攀成立先後召開派下員大會決議出
    售土地後，將出售土地之價金22,531,851元，扣除土地增值
    稅及地價稅7,142,320元，經辦費用即原告委任報酬357萬元
    後，餘額11,819,531元，原告將前揭價金餘款製作成「祭祀
    公業林攀土地處分價金分配表」，除每位派下員所分得款項
    外，亦包含給付林慶福、林錦明、林信成之補償費，此有原
    告提出之「祭祀公業林攀土地處分價金分配表」影本1份附
    卷可稽，且為兩造所不爭。本院審酌被告甲○○等人為派下
    員，其對於林錦明是否為祭祀公業土地占有人而應受領補償
    費一節，自應比原告更為知悉，況且原告所製作前揭價金分
    配表亦經祭祀公業派下員會議決議通過，被告祭祀公業林攀
    事後再以原告不應給付訴外人林錦明補償費為由，拒絕給付
    本件委任報酬，即無理由。
  (三)綜上所述，本件原告基於委任法律關係對被告祭祀公業林攀
    請求給付37萬元報酬，為有理由，應予准許。又本院所命被
    告給付金額未逾50萬元，應依職權宣告假執行。
丙、結論：原告之訴為有理由，依民事訴訟法第78條、第389條
    第1項第5款，判決如主文。
中    華    民    國    98    年    9     月    24    日
                  民事第一庭    法  官  陳毓秀
正本係照原本作成。
如對本判決上訴，須於判決送達後20日內向本院提出上訴狀。
中    華    民    國    98    年    9     月    24    日
                                書記官  陳玲誼


司法院資訊處製作；財團法人民間司法改革基金會備份。
